臺灣高等法院民事判決　　　　　　　　94年度建上易字第11號
　　上　訴　人　宮達水電工程有限公司
　　法定代理人　林玉琪
　　訴訟代理人　王元勳律師
　　　　　　　　李怡欣律師
　　被 上訴 人　韓應全即漢闕電機技師事務所
　　訴訟代理人　劉桂君律師
上列當事人間清償債務事件，上訴人對於中華民國94年1月4日臺
灣士林地方法院93年度建字第18號第一審判決提起上訴，經本院
於94年9月20日言詞辯論終結，判決如下：
    主      文
上訴駁回。
第二審訴訟費用由上訴人負擔。
    事實及理由
一、本件上訴人聲明求為判決：(一)原判決廢棄。(二)被上訴人在第
    一審之訴及假執行之聲請均駁回。
    被上訴人聲明求為判決：上訴駁回。
二、被上訴人起訴主張：兩造為共同參與行政院主計處「廣博大
    樓電力設施第 2期改善工程」採購案之投標，乃依政府採購
    法第25條之規定，簽立共同投標協議書，由被上訴人具結保
    證於得標後連帶負全部履行契約責任，上訴人則應於工程完
    工後給付被上訴人按工程款總價新臺幣（下同） 900萬元之
    10% 計算之報酬。茲該工程已完工驗收領款，惟上訴人卻拒
    不給付約定之報酬，僅就其中25萬元簽交同額本票 1紙，惟
    屆期亦未獲兌現等情，爰依兩造間之約定及本票票款請求權
    ，求為命上訴人給付90萬元及法定遲延利息之判決。
    上訴人則以：伊與被上訴人雖有簽立共同投標協議書，惟該
    協議書第5條關於「10%」之記載，係在伊公司及負責人用印
    後，始由被上訴人自行填載，並未經伊同意，且該協議書係
    記載「主辦項目及所占契約比率」10%，非謂即可請求10%之
    工程款；又兩造間就被上訴人應得報酬之金額並未約定，共
    同投標協議書並非兩造間之契約書，依中華民國電機技師公
    會全國聯合會業務酬金實施要點之規定，電機師之酬金最高
    不得逾工程造價5.1%，且依被上訴人自撰之工程單價分析表
    ，亦載明電機技師簽證設計技術服務費為 23萬7,785元，是
    縱認共同投標協議書上所載「10%」為兩造間之約定， 但因
    系爭工程實際利潤僅為 30萬8,000元，是被上訴人至多得請
    求電機技師簽證設計技術服務費23萬7,785元及利潤10%即 3
    萬800元，合計26萬8,585元，其中電機技師簽證設計技術服
    務費 23萬7,785元伊已支付予被上訴人，被上訴人仍請求給
    付報酬90萬元，殊無理由；又被上訴人前曾開立57萬元收據
    要求伊給付報酬57萬元，嗣並同意以25萬元與伊達成和解，
    伊因而簽交面額25萬元之本票予被上訴人，是被上訴人就超
    過該和解金額所為之報酬請求，亦非有據云云，資為抗辯。
三、經查兩造為共同參與行政院主計處「廣博大樓電力設施第 2
    期改善工程」採購案之投標，依政府採購法第25條之規定簽
    立共同投標協議書，由被上訴人擔任該投標案之協議廠商，
    具結保證於得標後連帶負全部履行契約責任；嗣兩造得標後
    ，由上訴人為代表廠商，於民國（下同）92年 6月16日與行
    政院主計處簽訂採購契約，約定契約總價為 900萬元；茲系
    爭工程業已完工驗收領款；又上訴人曾為支付報酬，於93年
    2月5日簽發面額25萬元、到期日為93年4月10日之本票1紙交
    付被上訴人，惟未獲兌現等事實，有被上訴人提出之共同投
    標協議書、系爭工程採購契約及本票為證（見原審卷11至16
    、66頁），且為兩造所不爭執，自堪信為真實。
四、次查，系爭共同投標協議書第 5條載明「共同投標廠商」為
    被上訴人，「主辦項目及所占契約比率」為 10%（見原審卷
    11頁），該共同投標協議書既為廠商共同投標時，依政府採
    購法第25條之規定所提出之制式文件，而其中第 5條所載「
    共同投標廠商名稱」及「主辦項目及所占契約比率」復係該
    協議書之重要內容，殊無可能留白不予填載；此外徵諸證人
    吳家興在原審到場證述：「（共同投標協議書第 5條）有（
    經過被告）同意。……簽約時，原、被告之負責人及我都在
    場」等語（見原審卷86頁），益見該共同投標協議書第 5條
    之內容確係依兩造合意而為填載。雖上訴人所舉出之證人張
    重新在原審到場證述：「……當時蓋（被告）章時後面是空
    白的」云云（見原審卷 100頁），惟既與前揭事證不符，自
    難憑信。是上訴人抗辯系爭共同投標協議書第 5條之內容並
    未徵得伊同意云云，尚非可取。又被上訴人主張依該「主辦
    項目及所占契約比率10%」之約定， 上訴人應給付被上訴人
    90萬元即相當於工程總價 10%之報酬乙節，固為上訴人所否
    認，惟查：
    (一)兩造於系爭共同投標協議書第 5條載明「主辦項目及所占
      契約比率 10%」之目的，即在於約定被上訴人之報酬應按
      工程總價 10%計付等情，業經證人吳家興在原審證述：「
      寫（第 5條）的目的是我們當初對這工程協議以後要分的
      利益」、「我們本來是要求 150萬（元），但被告（指上
      訴人）認為太高，所以我們兩造協議約90萬元左右，大約
      總工程款之 10%計算」屬實（見原審卷86頁）。雖該共同
      投標協議書係提出於行政院主計處之文件，然上訴人既自
      認兩造間就報酬金額並無其他約定（見本院卷78頁），則
      經兩造合意之共同投標協議書第 5條之約定，自得據為兩
      造分配承攬報酬比率之依據。
    (二)「中華民國電機技師公會全國聯合會業務酬金實施要點」
      內之「電機技師工程業務酬金標準表」（見原審卷67至69
      頁），僅係提供予該會會員收費之參考，既非強制規定，
      亦不足據為兩造間約定報酬之限制。上訴人執此抗辯被上
      訴人收取報酬不得逾工程造價5.1%云云，自不足取。
    (三)雖上訴人又提出兩造共同投標時、提出於行政院主計處之
      工程單價分析單（見原審卷38頁），抗辯被上訴人僅能分
      配其上第8項所載「電機技師簽證設計技術服務費23萬7,7
      85元」及 10%之利潤云云。然該分析單下方備註欄既載明
      「標單所列項目及數量僅供參考……」，已難逕為依據。
      且系爭工程尚非上訴人一人得以投標，必有賴具備電機技
      師資格之被上訴人共同投標，始符投標資格，此業據證人
      吳家興在原審證述：「……本件是統包案，所以要有兩家
      以上的廠商共同投標，一般甲級的水電工程公司只能施工
      ，規劃設計的部分就要由電機技師事務所來負責」屬實（
      見原審卷86頁），足見被上訴人非僅負責系爭工程「電機
      技師簽證設計」之部分；而被上訴人除於投標時已墊支押
      標金40萬元，有上訴人所不爭執之存摺內頁為證外（見本
      院卷46頁），並須依政府採購法第25條第 2項之規定及系
      爭共同投標協議書之約定，於得標後連帶負履行契約之責
      任，於此責任非輕之情況下，被上訴人主張其就系爭工程
      之承攬報酬，應依共同投標協議書第 5條所載「主辦項目
      及所占契約比率10%」，分得按工程總價10%計算即90萬元
      之報酬（含被上訴人負責之電機技師簽證設計在內），尚
      非不合常情。至證人吳家興在原審證述：「90萬（元）是
      包括利潤及成本」等語（見原審卷90頁），係指被上訴人
      除90萬元外，不得再向上訴人要求額外給付成本而言，上
      訴人執此抗辯被上訴人除「電機技師簽證設計技術服務費
      」外，僅得請求按利潤 10%計算之報酬（不論依工程單價
      分析單所載、或依上訴人主張之實際利潤計算，均僅有 3
      萬餘元）云云，殊有未合。
五、復查，被上訴人固曾傳真金額57萬元之收據，向上訴人請款
    ，有該收據 1紙為證（見原審卷81頁），惟參諸證人吳家興
    在原審證述：「一直未催到款，後以折價57萬（元）現金開
    收據給被告，被告也同意付現金，如果被告不付現金就不折
    價，但是被告還是沒有付」、「是被告提議說要付57萬元，
    我說57萬元要用現金，否則折價就沒有意義。電話催款，他
    （指被告即上訴人）什麼原因不付款沒有講，如何付他一直
    有意見，最後才說用57萬元現金結算」、「（57萬元現金）
    請被告 7日內付款（見原審卷87、88頁）、及證人張重新在
    原審證述：「原告（指被上訴人）有提（以57萬元的現金來
    算費用），但是我沒有答應」等語（見原審卷 100頁），足
    見被上訴人僅係以57萬元現金為條件，與上訴人進行和解之
    磋商，惟未獲上訴人同意，自不得憑該紙收據遽認被上訴人
    已同意將系爭報酬減為57萬元。又上訴人固曾簽發面額25萬
    元之本票 1紙交付被上訴人（見原審卷66頁），惟依證人吳
    家興在原審證述：「被告一直沒有付錢，所以我就去找被告
    請他開90萬元本票，但被告只開 1張25萬元的本票，我想一
    直拿不到錢，有多少就先收多少」、「當時並沒有說要以25
    萬元來和解，被告只是說先拿25萬元其他再說」等語（見原
    審卷87、88頁），僅能認為上訴人簽交該紙25萬元本票係用
    以支付部分報酬。且兩造若確以25萬元達成和解，為免日後
    滋生疑義，衡情當書立載明此一意旨之字據為憑，茲上訴人
    既不能舉證證明被上訴人已拋棄其餘報酬之請求，殊難僅憑
    證人即上訴人公司之實際負責人張重新在原審證述：「他（
    指吳家興）有同意（以25萬元結案）」云云（見原審卷 101
    頁），遽認兩造已以25萬元達成和解。
六、末查，被上訴人主張上訴人並未兌付前開25萬元本票之事實
    ，上訴人從未爭執，且該紙25萬元本票現仍由被上訴人執有
    中，足見上訴人確未給付該紙票款。又上訴人從未抗辯伊已
    支付前述工程單價分析單第 8項所載之「電機技師簽證設計
    技術服務費 23萬7,785元」，及至本院言詞辯論期日，始空
    言抗辯已付23萬7,785元云云，自非可取。
七、綜上所述，被上訴人本於其與上訴人間之約定，得請求分得
    按系爭工程總價10%計算即90萬元之報酬，上訴人雖曾就其
    中25萬元簽交同額本票，惟迄未支付。從而，被上訴人本於
    兩造間之約定及本票票款請求權，請求上訴人給付90萬元及
    自支付命令送達之翌日即93年 5月13日起至清償日止，按年
    息5%計算之利息，自屬應予准許。原審所為上訴人敗訴之判
    決，並無不合。上訴論旨指摘原判決不當，求予廢棄改判，
    為無理由，應予駁回。
八、至兩造其餘之攻擊或防禦方法及未經援用之證據，經本院斟
    酌後，認為均不足以影響本判決之結果，自無逐一詳予論駁
    之必要，併此敘明。
九、據上論結，本件上訴為無理由，依民事訴訟法第449條第1項
    、第78條，判決如主文。
中　　華　　民　　國　　94　　年　　10　　月　　4 　　日
                  民事第六庭  審判長法  官  林鄉誠
                                    法  官  楊豐卿
                                    法  官  梁玉芬
正本係照原本作成。
不得上訴。
中　　華　　民　　國　　94　　年　　10　　月　　6 　　日
　　　　　　　　　　　　　          書記官  常淑慧
